---
title: "Relativity matters"
author: "Junsok Huhh"
date: 2017-11-24
tags: ['font', 'ggplot2', 'R', 'R-package']
categories: ['coding', 'documentation'] 
---

# Font sizing  

그림에 폰트를 심을 때 당황했던 경우가 몇 번 있어서 틈난 김에 몇 자 적겠다. 어차피 이 공간에서는 좀스럽고 잡스런 내용을 주로 다룰 예정이니 관심 없는 분들을 패스하시라. 어차피 JPG, PNG와 같은 비트맵 이미지를 쓰지 않으면서 일정한 호환성을 얻고 싶다면 이미지도 PDF를 쓰면 좋다. 벡터 처리 덕분에 확대와 축소가 자유롭게 때문이다. 아울러 $\rm \LaTeX$을 쓰시는 분들이라면 pdflatex로 컴파일 할 때 그림을 쉽게 넣을 수 있다. 이 이야기는 여기서 끊도록 하자. 

이미지에 폰트를 심을 때 크기가 문제가 될 수 있다. 타이틀, X-Y축에 들어가는 축라벨, 그리고 범례(legend) 정도를 떠올려보자. 흔히 ggplot2 등의 그래픽 패키지를 쓸 때 폰트 사이즈를 지정할 수 있다. 매뉴얼이나 사용 예를 봐도 그렇다. 그런데 이때 지정하는 폰트 사이즈가 대개는 절대치다. 즉, 10이라고 지정하면 (어떤 기준점에 의거한) 절대 크기로 생성된다. 이 상태에서 생성되는 이미지의 사이즈를 R에서 줄이면 문제가 발생한다. 

```{r include=FALSE}
#Sys.setlocale('LC_ALL','C')
```

```{r echo=TRUE, message=FALSE, warning=FALSE}
library(tidyverse)
library(showtext)

showtext_auto()

font_add(family="notosanskr", regular="./fonts/NotoSansCJKkr-Regular.otf")
```

```{r eval=FALSE}
ggplot(mtcars, aes(x=wt, y=mpg)) + geom_point() +
  ggtitle("Fuel Efficiency of 32 Cars 32개 자동차의 연료 효율") +
  xlab("Weight (x1000 lb) 무게") + ylab("Miles per Gallon 갤론 당 마일") +
  theme(
    title=element_text(family="notosanskr", size=10),
    axis.title=element_text(family="notosanskr", size=9) -> p
    
ggsave(filename="./foo_wrong1.pdf", p, width=10, height=5, unit="cm")
ggsave(filename="./foo_wrong2.pdf", p, width=30, height=15, unit="cm")
```

  * [foo_wrong1.pdf](http://lostineconomics.netlify.com/note/download/foo_wrong1.pdf/)
  * [foo_wrong2.pdf](http://lostineconomics.netlify.com/note/download/foo_wrong2.pdf/)

pdf를 열어서 확인해보라. `foo_wrong1.pdf`가 이상해보이는 까닭은 이미지를 저장할 때 `width`를 명시적으로 지정했기 때문이다. 해당 폭과 글자 크기의 절대치 사이에서 오는 문제라고 보면 되겠다.

# Solutions 

## As simple as it gets 

앞서 PDF는 어차피 벡터이미지 이기 떄문에 어떤 크기로 뽑든 확대나 축소가 자유롭다고 했다. 그렇다면 취향에 맞게 폰트 사이즈를 지정한 후 `ggsave`를 때려서 적당하다 싶으면 그 이미지를 쓰면 되겠다. 이때 `width`나 `height`를 지정하는 것은 삼가해라. 정 지정해야 겠다면 해당 사이즈에서 원하는 크기로 폰트가 나오는지 반드시 확인하라. 

## Be relative 

폰트 크기를 상대적으로 지정할 수 있다. 즉, 기준점을 두고 이를 기준으로 배율 지정이 가능하다. 

```{r eval=FALSE}
#
ggplot(mtcars, aes(x=wt, y=mpg)) + geom_point() +
  ggtitle("Fuel Efficiency of 32 Cars 32개 자동차의 연료 효율") +
  xlab("Weight (x1000 lb) 무게") + ylab("Miles per Gallon 갤론 당 마일") +
  theme(
    text=element_text(size=10), 
    title=element_text(family="notosanskr", size=rel(1.5)),
    axis.title=element_text(family="notosanskr", size=rel(0.8))) -> q
#
```

위 코드는 `element_text`의 기본크기를 10으로 정해주고, 타이틀은 1.5배, 그리고 액시스 라벨은 0.8로 "상대적으로" 지정해주었다. ggplot2에서 `rel`이라는 명령어를 쓰면 된다. 이렇게 상대적으로 지정해주면 그림을 확대하거나 축소해 생성할 때 `rel`로 저징된 부분이 영향을 받게 된다. 

```{r eval=FALSE}
#
ggsave(filename="./foo_rel1.pdf", q, scale=1)
ggsave(filename="./foo_rel2.pdf", q, scale=1.5)
ggsave(filename="./foo_rel3.pdf", q, scale=2)
#
```

  * [foo_rel1.pdf](http://lostineconomics.netlify.com/note/download/foo_rel1.pdf/)
  * [foo_rel2.pdf](http://lostineconomics.netlify.com/note/download/foo_rel2.pdf/)
  * [foo_rel3.pdf](http://lostineconomics.netlify.com/note/download/foo_rel3.pdf/)

위의 결과에서 보듯이 `scale=2`는 그림을 두 배로 키운 것이므로 글자들은 전부 50%씩 줄어들게 된다. 물론 각 카테고리의 텍스트들 사이의 상대적인 비율은 위의 지정한 대로 움직인다. 이렇게 쓰면 무엇이 좋을까? 대체로 그림을 생성한 후 원하는 크기를 얻게 위해 개별적으로 크기를 이렇게 저렇게 뜯어 맞추는 경우가 많다. 이렇게 상대치로 해 놓으면, 대체로 그럴 필요가 없다. 스케일을 조정하는 것만으로 훨씬 편하게 원하는 최종 이미지를 얻을 수 있다. 

앞서 말했듯이 어차피 PDF 이미지를 쓴다면 원하는 그림 하나만 얻으면 되지만, 그 과정도 조금 더 폼나게 하자, 뭐 이 정도다. 
